ACORDAO-COMPLETO-2407895

ACÓRDÃO 1056/2020 ATA 14/2020 - PLENÁRIO

VISTOS, relatados e discutidos estes autos de representação, em que se apreciam pedido de reexame interposto por José Pereira Ignácio contra o Acórdão 2961/2019-TCU-Plenário, em que o recorrente foi apenado com a multa do art 58, II, da Lei 8.443/1992.
ACORDAM os Ministros do Tribunal de Contas da União, reunidos em Sessão Telepresencial do Plenário, diante das razões expostas pelo Relator, em, nos termos do art. 48 da Lei 8.443/1992:
9.1  conhecer do pedido de reexame;
9.2 dar provimento ao recurso interposto por José Pereira Ignácio, tornando insubsistente a multa aplicada ao recorrente no subitem 9.6 do Acórdão 2961/2019-TCU-Plenário;
9.3. promover a revisão de ofício do Acórdão 2961/2019-TCU-Plenário, de modo a tornar insubsistente a multa aplicada ao Sr. Maurillo Mendes pelo item 9.6 da referida deliberação, ante o falecimento do responsável ocorrido em 5/9/2018; 
9.4 dar ciência deste Acórdão ao recorrente e ao Museu Histórico Nacional, informando-lhes que o teor integral da deliberação poderá ser obtido no endereço eletrônico www.tcu.gov.br/acordaos

Pedido de reexame contra acórdão que aplicou multa ao recorrente em processo de representação sobre possíveis irregularidades na condução de pregão eletrônico que teve por objeto contratação de empresa de prestação dos serviços continuados de limpeza, conservação e higienização, interna e externa, em prol do acervo e das instalações no prédio sede, mediante o fornecimento de mão de obra, material e equipamentos.

Museu Historico Nacional - RIO DE JANEIRO - MinC.

3. Interessados/Responsáveis/Recorrentes:
3.1. Interessado: Transegurtec Tecnologia Em Servicos Ltda (05.956.304/0001-40)
3.2. Responsáveis: Americo David Aurelio (XXX.578.457-XX); Jose Pereira Ignacio (XXX.562.987-XX); Maurillo Mendes (XXX.880.437-XX); Paulo Knauss de Mendonca (XXX.549.727-XX)
3.3. Recorrente: Jose Pereira Ignacio (XXX.562.987-XX).

13.1. Ministros presentes: José Mucio Monteiro (Presidente), Walton Alencar Rodrigues, Benjamin Zymler, Augusto Nardes, Aroldo Cedraz, Raimundo Carreiro (Relator), Ana Arraes, Bruno Dantas e Vital do Rêgo.
13.2. Ministros-Substitutos presentes: Marcos Bemquerer Costa, André Luís de Carvalho e Weder de Oliveira.

ACORDAO-COMPLETO-2434302

Acórdão de Relação 779/2021 - Plenário

Acórdão de Relação

RAIMUNDO CARREIRO

Ministro-Substituto André Luís de Carvalho.

Adoto como relatório, com fulcro no inciso I do § 3º do art. 1º da Lei 8.443/1992, a instrução elaborada no âmbito da Secretaria de Recursos - Serur (peça 108) , transcrita a seguir, aprovada pelo diretor daquela Unidade Técnica (peça ) , atuando por delegação de competência do dirigente:
INTRODUÇÃO
1.	Cuida-se de pedido de reexame (peça 92) interposto por José Pereira Ignácio, pregoeiro, contra o Acórdão 2961/2019-TCU-Plenário (peça 79) , da relatoria do Ministro André Luís de Carvalho, lavrado nos seguintes termos, com destaque para os parágrafos abarcados pelo efeito suspensivo do recurso:
VISTOS, relatados e discutidos estes autos de representação, com pedido de cautelar suspensiva, formulada pela Kantro Empreendimentos Apoio e Serviços Ltda. sobre supostas irregularidades no Pregão Eletrônico nº 3/2018 conduzido pelo Museu Histórico Nacional (MHN) sob o valor total de R$ 2.731.865,44 para a contratação de empresa com vistas à prestação dos serviços continuados de limpeza, conservação e higienização, interna e externa, em prol do acervo e das instalações no prédio sede do Museu Histórico Nacional, com o fornecimento de mão de obra, material e equipamentos,
ACORDAM os Ministros do Tribunal de Contas da União, reunidos em Sessão do Plenário, ante as razões expostas pelo Relator, em:
9.1. considerar, no mérito, procedente a presente representação já conhecida por meio do Acórdão 2896/2018-TCU-Plenário;
9.2. considerar prejudicada, por perda de objeto, a cautelar suspensiva anteriormente deferida pelo Plenário do TCU;
9.3. considerar revel o Sr. Maurillo Mendes, nos termos do art. 12, §3º, da Lei nº 8.443, de 1992;
9.4. acolher as razões de justificativa apresentadas por Américo David Aurélio e Paulo Knauss de Mendonça;
9.5. rejeitar as razões de justificativa apresentadas por José Pereira Ignácio;
9.6. aplicar em desfavor de José Pereira Ignácio e de Maurillo Mendes, individualmente, a multa prevista no art. 58, inciso II da Lei 8.443, de 1992, sob o valor de R$ 10.000,00 (dez mil reais) , com a fixação do prazo de 15 (quinze) dias, contados da notificação, para que comprovem, perante o Tribunal (art. 214, III, "a", do RITCU) , o recolhimento da dívida ao Tesouro Nacional, atualizada monetariamente na forma da legislação em vigor;
9.7. autorizar, caso requerido, nos termos do art. 26 da Lei nº 8.443, de 1992, e do art. 217 do RITCU, o parcelamento das dívidas fixadas por este Acórdão em até 36 (trinta e seis) parcelas mensais e sucessivas, com a atualização monetária e os correspondentes acréscimos legais, esclarecendo aos responsáveis que a falta de pagamento de qualquer parcela importará no vencimento antecipado do saldo devedor, sem prejuízo das demais medidas legais;
9.8. autorizar, desde logo, a cobrança judicial das dívidas fixadas por este Acórdão, nos termos do art. 28, inciso II, da Lei nº 8.443, de 1992, diante do não atendimento à notificação;
9.9. determinar que o Museu Histórico Nacional (MHN) e o Instituto Brasileiro de Museus (Ibram) se abstenham, doravante, de incorrer nas seguintes irregularidades (verificadas no Pregão Eletrônico nº 3/2018) :
9.9.1. inclusão de novas irregularidades, ao analisar o suscitado recurso administrativo, sem abrir o necessário prazo para o licitante se manifestar ante a desclassificação da Kantro Empreendimentos Apoio e Serviços Ltda. no Pregão Eletrônico MHN 3/2018, afrontando os princípios do contraditório e da ampla defesa;
9.9.2. desclassificação de propostas, sem antes realizar as devidas diligências para os licitantes esclarecerem as suas planilhas de custos e preços, sem a alteração do valor global originalmente proposto, ante a desclassificação das cinco empresas mais bem colocadas no Pregão Eletrônico MHN 3/2018, afrontando o item 7.7.5 do edital e a jurisprudência do TCU, a exemplo do Acórdão 830/2018-TCU-Plenário; e
9.9.3. fixação, no ato convocatório, do quantitativo de mão de obra a ser utilizado na prestação do serviço, afrontando o item 2.1, alínea "a", do Anexo VII-B, da IN nº 5/2017 - Seges/MPDG e a jurisprudência do TCU, a exemplo do Acórdão 4862/2013-TCU-Primeira Câmara; 
9.10. determinar que, nos termos do art. 250, II, do RITCU, o Museu Histórico Nacional (MHN) se abstenha de prorrogar o Contrato nº 6/2018 - MHN, adotando as tempestivas medidas para a adequada e oportuna  condução do superveniente certame, além de se abster, aí, de incorrer nas irregularidades apontadas no item 9.9 deste Acórdão, devendo apresentar ao TCU, no prazo de 30 (trinta) dias, o plano de ação para a subsequente substituição do malfadado Contrato nº 6/2018 - MHN;
9.11. recomendar que, nos termos do art. 250, III, do RITCU, o Instituto Brasileiro de Museus (Ibram) promova o treinamento dos servidores das entidades a ele vinculadas e, especialmente, do Museu Histórico Nacional, ao possuírem atribuições afetas à área de licitações públicas, como os responsáveis pela elaboração dos termos de referência e pela condução dos pregões eletrônicos, devendo apresentar ao TCU, no prazo de 60 (sessenta) dias, o plano de ação para a subsequente adoção das correspondentes providências cabíveis;
9.12. determinar que a unidade técnica adote as seguintes medidas:
9.12.1. envie a cópia deste Acórdão, com o Relatório e a Proposta de Deliberação, ao Museu Histórico Nacional (MHN) , ao Instituto Brasileiro de Museus (Ibram) , para ciência e adoção das providências cabíveis, além do envio à ora representante, à Transegurtec Tecnologia em Serviços Ltda. e aos responsáveis, para ciência; e
9.12.2. promova o monitoramento da determinação proferida pelo item 9.10 deste acórdão, ficando a unidade técnica dispensada de promover o monitoramento das medidas anunciadas pelos itens 9.9 e 9.11.
HISTÓRICO
2.	Trata-se de representação, com pedido de cautelar suspensiva, formulada pela empresa Kantro Empreendimentos Apoio e Serviços Ltda. (peça 1, p. 1-7) , sobre supostas irregularidades no Pregão Eletrônico nº 3/2018 conduzido pelo Museu Histórico Nacional (MHN) , no valor total de R$ 2.731.865,44, para contratação de empresa de prestação dos serviços continuados de limpeza, conservação e higienização, interna e externa, em prol do acervo e das instalações no prédio sede do citado Museu, mediante o fornecimento de mão de obra, material e equipamentos.
3.	Em síntese, o representante apontou os seguintes indícios de irregularidades:
a) teria apresentado a 2ª melhor oferta sob o valor global anual de R$ 1.625.000,00, após a fase de lances, mas, após a análise da proposta e da planilha de custos, a administração pública teria desclassificado a proposta da ora representante, em 10/9/2018, por considerar que a quantidade de serventes seria diferente da estabelecida no termo de referência, afetando diretamente o cálculo de materiais de consumo e de equipamentos, além da ocorrência de erro no cálculo do preço mensal por produtividade com a subsequente elevação do valor por metro quadrado em patamar acima do limite estabelecido pelo Ministério do Planejamento; 
b) o total de 33 serventes indicados na sua proposta estaria em consonância com o termo de referência, considerando a produtividade do servente, a área e a frequência da limpeza, já que a quantidade de serventes indicada no aludido termo de referência seria estimada, em consonância com o item 5.1.2, não vinculando, assim, nem a administração pública, nem os licitantes, em desacordo com o entendimento do pregoeiro; 
c) a desclassificação da sua proposta teria sido mantida, no recurso administrativo, acrescentando-se alguns novos motivos para a fundamentação da decisão recorrida, a exemplo de: (a) ter descumprido o item 5.7.1 do edital, ao entender que a ora representante não teria mensurado o valor de instalação do relógio de ponto biométrico via sistema de registro eletrônico de ponto - SREP; (b) ter informado a metragem de áreas internas na proposta sob o patamar de 21.000 m², ao passo que o correto seria 21.100 m², como previsto no termo de referência. 
d) a próxima licitante (Transegurtec Tecnologia em Serviços Ltda.) teria sido declarada vencedora no certame, a despeito do valor global anual ofertado de R$ 1.658.873,76, com a posterior adjudicação e homologação do certame.
4.	O pedido foi analisado pela então Secex/RJ, por meio da instrução acostada à peça 21, que contou com a anuência do Ministro André Luís de Carvalho, mediante o Despacho (peça 24) , referendado pelo Acórdão 2896/2018-TCU-Plenário, de 5/12/2018 (peça 25) .
5.	O referido acórdão determinou que a unidade técnica desse prosseguimento ao feito, já que se verificou que a fumaça do bom direito teria se levantado, em suma, diante da possível desclassificação indevida da proposta então oferecida pela ora representante, além de terem sido apontadas algumas possíveis falhas na aceitação da proposta da licitante vencedora, tendo o perigo na demora ficado evidenciado em face da iminência da assinatura do contrato com a Transegurtec Tecnologia em Serviços Ltda.
6.	Assim, foram promovidas oitivas (peças 30 e 31) , além de diligência (peça 29) ao Museu Histórico (MHN) e à licitante contratada (Transegurtec Tecnologia em Serviços Ltda.) , que apresentaram informações e esclarecimentos, consoante peças 38 a 44 juntadas aos autos.
7.	Na sequência, a Secex/RJ analisou as respostas (peça 45) e, especificamente para o que importa nesta instrução de pedido de reexame, propôs realizar audiência ao recorrente, em face das seguintes irregularidades descritas no Ofício 0389/2019-TCU/Sec-RJ, de 7/3/2019 (peça 54) :
I- pela inserção, em decisão de recurso impetrado pela empresa licitante Kantro Empreendimentos Apoio e Serviços Ltda. (CNPJ 40.282.584/0001-50) em razão de sua desclassificação, de irregularidades distintas, para motivação da decisão de desclassificação da proposta, daquelas que fundamentaram a referida desclassificação, quais sejam: fornecimento do relógio de ponto e recálculo de valor de produtividade apresentado pela empresa que o elevou indevidamente a valor acima do estabelecido pelo Ministério do Planejamento, Desenvolvimento e Gestão (MPDG) ; 
II- pela desclassificação das cinco empresas mais bem colocadas no certame, sem lhes dar oportunidade de ajustar as suas planilhas, considerando a natureza formal e aceitável das inconsistências, a exemplo da análise de recurso de empresa licitante (Kantro Empreendimentos Apoio e Serviços Ltda., CNPJ 40.282.584/0001-50) cuja desclassificação foi mantida mediante cálculo de ajuste da proposta que implicou na elevação indevida do valor da produtividade, para o valor de R$ 5,39/m2 em área interna, em razão da utilização do valor de 21.100 m2 como área interna considerada em vez de 21.000 m2 constante da proposta da licitante, desconsiderando-se previsão do item 7.7.5 do edital e a jurisprudência aplicável deste Tribunal, como o Acórdão 830/2018-TCU-Plenário (Relator: André de Carvalho) , que possibilitam o ajuste de erros no preenchimento da planilha de proponente melhor classificada, no prazo indicado pelo edital ou pregoeiro, desde que não haja majoração do preço proposto, o que permitiria, no caso concreto, aproveitamento de melhores propostas sem comprometer os valores de composição dos custos e a manutenção do valor unitário dentro do limite estabelecido pelo Ministério do Planejamento, Desenvolvimento e Gestão (MPDG) ; 
III- pela não adoção das medidas tempestivas que lhe eram cabíveis, no âmbito do Pregão Eletrônico nº 3/2018, para prevenir o longo prazo de condução do procedimento licitatório no âmbito do órgão, em contradição à suposta razão da situação emergencial, conforme se depreende dos 260 dias compreendidos pelo prazo estipulado no contrato emergencial, de 180 dias, realizado em 9/3/2018, prorrogado por mais 80 dias sem respaldo legal;
8.	O recorrente apresentou as razões de justificativa (peça 63, p. 1-29) , as quais foram examinadas por meio da instrução acostada à peça 75, que concluiu da seguinte forma (página 13, item 4.4) :
4.4. Desse modo, somos pelo acatamento parcial das razões de justificativa apresentadas pelo Sr. José Pereira Ignácio, pela não aplicação de multa, por realização de ciência de impropriedades à entidade nos termos dos itens 4.1.4 e 4.2.5 desta instrução, e por realização de recomendação nos termos do item 4.2.6 desta instrução. (Destaques no original) .
9.	O Pleno deste Tribunal, todavia, entendeu que subsistiram as falhas atribuídas ao Sr. José Pereira Ignácio, razão por que, conforme registrado no itens 9.5 e 9.6 do Acórdão 2961/2019-TCU-Plenário (peça 79) , rejeitou suas razões de justificativa e aplicou-lhe a multa prevista no art. 58, inciso II, da Lei 8.443/1992, nos termos transcritos no primeiro parágrafo desta instrução.
10.	Irresignado com a deliberação que o condenou, o Sr. José Pereira Ignácio recorre, nesta oportunidade, por meio da interposição deste pedido de reexame, pelo qual requer a exclusão da multa que lhe foi imposta.
EXAME DE ADMISSIBILIDADE
11.	Reitera-se o exame preliminar de admissibilidade efetuado pela Secretaria de Recursos (peça 93) , ratificado pelo Exmo. Ministro-Relator, Raimundo Carreiro (peça 96) , para conhecer deste pedido de reexame (peça 92) , com base no art. 48 da Lei 8.443/92, c/c os artigos 285 e 286 do RI/TCU, suspendendo-se os efeitos dos itens 9.1, 9.5, 9.6 e 9.8 do Acórdão 2961/2019-TCU-Plenário (peça 79) .
EXAME DE MÉRITO
12.	Delimitação
12.1.	Constitui objeto deste pedido de reexame analisar se os argumentos apresentados e os fatos informados pelo recorrente têm o poder de lhe favorecer, de forma a demonstrar ter sido inadequada a sanção que lhe foi imposta.
13.	Aplicação da multa (peça 92) 
13.1.	O recorrente informa ter sido surpreendido (em 5/2/2018) com a informação recebida da empresa Personal Service, com a qual firmaram o Contrato 11/2013 (peça 64, p. 19-41) , de que "pela total ausência de fluxo de caixa necessário para a continuidade dos nossos serviços em nossas operações, a Companhia se encaminhará para um processo de liquidação".
13.2.	Relata que esse fato imprevisível provocou o início imediato de uma contratação em caráter emergencial, que resultou no Contrato 3/2018 (peça 64, p. 65-88) , regido por nova norma (Instrução Normativa MPDG nº 05/2017) .
13.3.	Simultaneamente, instaurou-se o processo administrativo referente ao certame licitatório objeto da presente representação, que também teve por base a recém-criada Instrução Normativa MPDG nº 05/2017, que revogou a IN nº 02/2008/MPOG.
13.4.	Reconhece que essa mudança de base normativa contribuiu para o equívoco cometido pelo servidor Maurillo Mendes (fiscal de contrato do Núcleo de Manutenção e Serviços Gerais -Numas/MHN, neste pregão eletrônico 3/2018) , que não atentou para a diferença imposta pela nova instrução normativa quanto ao cálculo de produtividade (servente/m2) , na elaboração do termo de referência (peça 1, p. 33-68) 
13.5.	Pondera que as circunstâncias operacionais se agravaram, em razão da ocorrência de um fato lamentável, que foi a morte do servidor Maurillo Mendes, no dia 5/9/2018 (certidão de óbito anexo à peça 92, p. 9) , exatamente em meio ao andamento do certame.
13.6.	Argui o recorrente que, além do abalo emocional sofrido pela perda de um colega com mais de trinta anos de serviço, viu-se privado do suporte técnico do elaborador do termo de referência para elucidação de dúvidas e julgamento adequado das propostas. Diante disso, sopesa que acabou sendo induzido ao erro, por falta de apoio técnico e de falta de cursos de capacitação.
13.7.	Outro ponto que, conforme alega, contribuiu para a indução ao erro, refere-se ao fato de a área demandante dos serviços objeto do pregão eletrônico não ter observado todas as regras e diretrizes estabelecidas na IN nº 5/2017. Isso porque a área técnica museológica sempre teve ciência de que as atividades de limpeza no Museu Histórico Nacional são diferenciadas, já que a própria edificação (um bem tombado) possui natureza de patrimônio histórico.
13.8.	Por fim, obtempera que o certame se constituiu em um processo complexo, com grande número de empresas, diversas impugnações (mandado de segurança, inclusive) , o que dificultou sobremaneira o trabalho da equipe envolvida, razão pela qual considera por demais exagerada a penalidade que lhe foi aplicada.
13.9.	Por todo o exposto e por entender que agiu com lisura, boa-fé, para bem servir à administração pública, pleiteia que a multa imposta seja excluída.
Análise:
13.10.	Considerando a circunstância narrada e as alegações aduzidas pelo Sr. José Pereira, pode-se considerar plausível que, pelo menos, se reduza o valor da multa sancionada, consoante se explicita a seguir.
13.11.	Primeiramente, um fator importante a se levar em conta foi a imprevisibilidade da situação, caracteriza pelo abrupto distrato imposto pela prestadora dos serviços de limpeza Personal Service, o que trouxe dificuldades para o MHN desvencilhar-se do problema.
13.12.	Outra ocorrência relevante foi o falecimento do servidor Maurillo Mendes, que, pela função que exercia, especialmente neste pregão eletrônico, no qual foi o responsável pela elaboração do termo de referência e seria fiscal do contrato, representou perda de mão de obra qualificada, para além dos aspectos emocionais levantados pelo recorrente.
13.13.	Pode-se ponderar também como elemento dificultador a alteração das normas aplicáveis, já que ao contrato desfeito aplicava-se a IN 02/2008/MPOG, ao passo que o pregão eletrônico 3/2018 foi regido pela IN 05/2017/MPDG.
13.14.	Outro ponto que vale destacar, apenas para argumentar, como meio de demonstrar que a aplicação da multa ou o seu valor seja discutível, refere-se ao fato de a unidade técnica ter opinado pela não aplicação da multa (peça 75) , tendo divergido do que o Tribunal deliberou no acórdão impugnado (peça 79) .
13.15.	Consideradas as circunstâncias desse caso concreto, verifica-se que elas podem ser alcançadas pelo que preceitua o artigo 22, da Lei de Introdução às normas do Direito Brasileiro (Decreto-Lei nº 4.657/1942) , com redação dada Lei 13.655/2018, adiante transcrito:
Art. 22. Na interpretação de normas sobre gestão pública, serão considerados os obstáculos e as dificuldades reais do gestor e as exigências das políticas públicas a seu cargo, sem prejuízo dos direitos dos administrados.
§ 1º Em decisão sobre regularidade de conduta ou validade de ato, contrato, ajuste, processo ou norma administrativa, serão consideradas as circunstâncias práticas que houverem imposto, limitado ou condicionado a ação do agente. (Incluído pela Lei nº 13.655, de 2018) 
§ 2º Na aplicação de sanções, serão consideradas a natureza e a gravidade da infração cometida, os danos que dela provierem para a administração pública, as circunstâncias agravantes ou atenuantes e os antecedentes do agente. (Incluído pela Lei nº 13.655, de 2018) 
§ 3º As sanções aplicadas ao agente serão levadas em conta na dosimetria das demais sanções de mesma natureza e relativas ao mesmo fato. (Incluído pela Lei nº 13.655, de 2018) 
13.16	Impende destacar, ainda, que a jurisprudência desta Corte vem, por vezes, decidindo no sentido da aplicação do dispositivo legal retromencionado, como nos Acórdão 2462/2019-TCU-Primeira Câmara, da relatoria do Ministro Bruno Dantas e 60/2020-TCU-Plenário, da relatoria da Ministra Ana Arraes.
13.17.	Diante dessa análise, propõe-se que se dê provimento parcial ao presente pedido de reexame, para diminuir o valor da multa aplicada.
CONCLUSÃO
14.	Em face das análises anteriores, conclui-se que os argumentos trazidos pelo recorrente se revelaram capazes de, ao menos, permitir redução no valor da multa. Além disso, o fato ora informado referente à morte do servidor Maurillo Mendes, que desempenhava função de importância no contexto da licitação em comento, indicou um grande dificultador, podendo ter contribuído para as falhas identificadas.
15.	Por isso, entende-se ser razoável que se proponha pelo menos a minoração do valor da multa aplicada.
INFORMAÇÕES ADICIONAIS
16.	Como já assinalado nessa instrução, houve o falecimento do senhor Maurillo Mendes, que ocupava função de fiscal de contrato do Núcleo de Manutenção e Serviços Gerais (Numas) .
17.	Viu-se que o referido agente público foi condenado pelo Acórdão 2961/2019-TCU-Plenário (item 9.6) e como o óbito ocorreu, em 5/9/2018, em data anterior à prolação do acórdão condenatório, além de antes das notificações (peças 51 e 57) , deve-se anular a multa que lhe foi aplicada e excluí-lo dessa relação processual.
18.	A Jurisprudência do TCU é pacífica nesse sentido, a exemplo dos seguintes acórdãos:
a) Acórdão 7833/2010-TCU-Primeira Câmara - Relator: Valmir Campelo
O falecimento de responsável antes de proferido o acórdão condenatório impossibilita a aplicação de multa, já que a sanção pecuniária, por ser intuitu personae, não pode ultrapassar a pessoa do falecido. Tal circunstância, contudo, não impede a condenação em débito, haja a vista a possibilidade de responsabilização dos sucessores até o limite do valor do patrimônio transferido.
b) Acórdão 1135/2017-TCU-Plenário - Relator: Augusto Sherman
Falecendo o responsável em data anterior à prolação da decisão condenatória, deve ser promovida revisão de ofício da deliberação com a finalidade de afastar a multa imposta, uma vez que não cabe a aplicação de sanção a responsável falecido, em face da natureza personalíssima da pena.
PROPOSTA DE ENCAMINHAMENTO
19.	Em face do exposto, submete-se à consideração superior esta análise do pedido de reexame interposto por José Pereira Ignácio contra o Acórdão 2961/2019-TCU-Plenário, para propor, com fundamento no art. 48 da Lei 8.443/92 c/c o art. 48 do Regimento Interno do TCU:
	a) conhecer do recurso e, no mérito, dar-lhe provimento parcial, a fim de reduzir o valor da multa aplicada;
	b) excluir, de ofício, desta relação processual o Sr. Maurillo Mendes, em face de seu óbito ter ocorrido antes da prolação do acórdão condenatório, bem como das notificações a ele dirigidas pelo Tribunal;
	c) dar ciência aos responsáveis e aos interessados.
É o relatório.

8.1. Cristiano Chaves Rocha e outros, representando Transegurtec Tecnologia Em Servicos Ltda.  
8.2. Silmar Isaias Dias (189655/OAB-RJ), representando Kantro Empreendimentos Apoio e Servicos Ltda.

Não atuou.

REPRESENTAÇÃO. IRREGULARIDADES NA CONDUÇÃO DE PREGÃO ELETRÔNICO. PROCEDÊNCIA. MULTAS. PEDIDO DE REEXAME. CONHECIMENTO ARGUMENTOS E FATOS NOVOS CAPAZES DE AFASTAR A MULTA. PROVIMENTO. RESPONSÁVEL FALECIDO ANTES DA PROLAÇÃO DA DELIBERAÇÃO. REVISÃO DE OFÍCIO. INSUBSISTÊNCIA DA MULTA APLICADA A ESSE RESPONSÁVEL.

REPRESENTAÇÃO (REPR)

Secretaria de Recursos (SERUR); Secretaria de Controle Externo de Aquisições Logísticas (Selog).

Registro, inicialmente, que atuo no presente processo em razão de ter sido sorteado relator do recurso em análise, nos termos do art. 154, inciso I, do Regimento Interno do TCU, c/c os arts. 21 e 22 da Resolução-TCU 175/2005, conforme termo juntado à peça 94.
2.	Tratam os autos de pedido de reexame interposto por José Pereira Ignácio (peça 92) em face do Acórdão 2961/2019-TCU-Plenário (peça 79) , da relatoria do Ministro André Luís de Carvalho, proferido em processo de representação acerca de supostas irregularidades no Pregão Eletrônico 3/2018, conduzido pelo Museu Histórico Nacional (MHN) , sob o valor total estimado de R$ 2.731.865,44, para contratação de serviços continuados de limpeza, conservação e higienização em prol do acervo e das instalações no prédio sede da instituição.
3.	O pedido de reexame interposto por José Pereira Ignácio pode ser conhecido, visto que estão presentes os requisitos previstos no art. 48, da Lei 8.443/1992, c/c o artigo 285 e 286 do RI/TCU.
4.	Por meio do citado Acórdão 2961/2019-TCU-Plenário, o Tribunal decidiu, entre outras deliberações, considerar procedente a representação e rejeitar as razões de justificativa de José Pereira Ignácio (Pregoeiro, responsável pela licitação) , ora recorrente, e de Maurillo Mendes (Fiscal de Contrato do Núcleo de Manutenção e Serviços Gerais - Numas, responsável pela elaboração do Termo de Referência da licitação) , aplicando-lhes, individualmente, a multa prevista no art. 58, inciso II, da Lei 8.443/1992, sob o valor de R$ 10.000,00.
5.	A multa ao Sr. José Pereira foi aplicada em razão do não acolhimento pelo Tribunal das justificativas apresentadas quanto às irregularidades a ele atribuídas, assim sintetizadas: i) inclusão, em sua análise de recurso, de novos pontos para a desclassificação de licitante, sem possibilitar que a empresa se manifestasse a respeito; ii) desclassificação das cinco licitantes mais bem colocadas no certame, sem lhes propiciar direito de defesa, em detrimento de previsão editalícia e da jurisprudência do TCU; e iii) não adoção de medidas tempestivas para prevenir o longo prazo de condução da licitação (peça 54) . 
6.	O recorrente, objetivando a exclusão da multa, apresentou o contexto da contratação emergencial realizada para suprir a demanda dos serviços, de natureza diferenciada, por lidar com manutenção de edificação tombada por ser patrimônio histórico e com acervo museológico, em paralelo à instauração de procedimento administrativo para a realização de licitação, ambos os procedimentos regidos pela então "recém-criada Instrução Normativa MPDG nº 05/2017, que revogou a IN nº 02/2008/MPOG". Entre outros argumentos, alegou que o súbito falecimento do Sr. Maurillo Mendes, elaborador do termo de referência, em meio ao andamento do certame, prejudicou o suporte técnico para elucidação de dúvidas e julgamento das propostas, expondo e induzindo a condução do certame a maior risco de erros, em especial em decorrência de falhas incorridas na aplicação de critério de produtividade (servente por m2) no termo de referência do edital.  
7.	A Secretaria de Recursos (Serur) , às peças 108 e 109, concluiu que os argumentos trazidos pelo recorrente, tendo em vista os dificultadores observados na condução do certame, se revelarem capazes de ensejar, ao menos, a redução no valor da multa. Adicionalmente, e tendo em vista que o óbito do Sr. Maurillo Mendes se deu em data anterior (5/9/2018) à prolação do acórdão condenatório (Sessão Plenária de 4/12/2019) , a unidade pugnou pela anulação da multa aplicada ao Sr. Maurillo Mendes e excluí-lo da relação processual.
8.	Manifesto anuência à proposta da unidade técnica, cujos fundamentos adoto como minhas razões de decidir, sem prejuízo de aprimoramento pontual no encaminhamento, conforme ponderações a seguir.
9.	Consoante bem pontuado pela Serur, a unidade instrutora da apreciação original da representação (Secretaria de Controle Externo de Aquisições Logísticas - Selog; peças 75 a 77) já havia se manifestado pelo acatamento parcial das justificativas apresentadas pelo pregoeiro e pela não aplicação de multa. Pela pertinência, reproduzo da instrução da Selog (peça 75) os seguintes trechos da análise para cada irregularidade:
4.1.3. O principal aspecto de sua argumentação foi a de que o motivo de desclassificação da empresa foi o não atendimento à quantidade de serventes determinada para a execução dos serviços, tendo todas as demais irregularidades apontadas na decisão do recurso caráter meramente informativo das inconsistências levantadas pela análise das planilhas, que seriam passíveis de ajustes sem alteração do preço total, conforme determinado no item 7.7.5 do edital.
4.1.4. Entendemos não haver indícios de má-fé por parte do responsável, mas sim de despreparo da equipe de licitações do MHN para a efetiva condução do certame, em seu planejamento e em suas fases interna e externa, como se verá ao longo desta instrução, de modo que somos pelo acatamento parcial das razões de justificativas apresentadas, pela não aplicação de multa, e por realização de ciência à entidade sobre a seguinte impropriedade:
 (...) 
4.2.4. Adicionalmente, o Sr. José Pereira Ignácio teceu comentários sobre a falta de treinamento adequado e sobre o acúmulo de serviços ocasionado pelo fato de o Museu Histórico Nacional possuir apenas dois servidores para atuarem na condução dos procedimentos licitatórios (itens ddd a fff supra) .
4.2.5.	Não nos pareceu má-fé por parte do responsável, relativamente aos atos em análise, mas sim despreparo da equipe de licitações do MHN para a efetiva condução do certame, em seu planejamento e em suas fases interna e externa. Adicionalmente, o Sr. José Pereira Ignácio agiu mediante subsídio de pareceres técnicos do Numas que, apesar de não haverem recomendado a desclassificação dos licitantes, apontaram impropriedades. Vale assinalar, conforme exposto no item 8.12 desta instrução, que a diferença entre a proposta da empresa que ofereceu o menor lance (Via Phenix Serviço de Locação de Mão de Obra e Veículos Ltda., que eventualmente poderia ter a impropriedade sanada, caso tivesse a oportunidade de ajustar a sua proposta) e o valor efetivamente contratado (com a empresa Transegurtec Tecnologia em Serviços Ltda.) representa um acréscimo mensal de R$ 2.864,48, valor de relativa baixa materialidade. Desse modo, somos pela rejeição das razões de justificativa apresentadas, pela não aplicação de multa, e por realização de ciência à entidade sobre a seguinte impropriedade:
 (...) 
4.3.3.	O entendimento deste Tribunal a respeito da necessidade do efetivo planejamento e da adoção de medidas tempestivas relativamente à condução dos processos licitatórios pode ser sintetizado pela determinação de item 9.2.2 do Acórdão 552/2008-TCU-Plenário, relatado pelo Ministro Raimundo Carreiro, transcrita a seguir:
9.2.2. adote providências no sentido de melhor planejar a execução e a finalização de seus contratos, promovendo tempestivamente as medidas necessárias à conclusão das licitações que visam à substituição desses contratos dentro dos prazos de vencimento, de modo a evitar prorrogações ou contratação emergencial decorrentes da ausência desse planejamento;
4.3.4. 	Entretanto, o caso em tela, aparentemente, tratou-se de situação excepcional, deflagrada pela liquidação da empresa Personal Service Recursos Humanos e Assessoria Empresarial Ltda., então prestadora de serviços, levando à contratação de prestação de serviços em caráter emergencial, que, por dificuldades na condução do novo certame, ultrapassou o prazo regulamentar de 180 dias para contratos dessa natureza. Não há indícios de má-fé por parte do responsável, bem como não se configurou dano ao erário, de modo que somos pelo acatamento parcial das razões de justificativas apresentadas e pela não aplicação de multa.
4.4.	Desse modo, somos pelo acatamento parcial das razões de justificativa apresentadas pelo Sr. José Pereira Ignácio, pela não aplicação de multa, por realização de ciência de impropriedades à entidade nos termos dos itens 4.1.4 e 4.2.5 desta instrução, e por realização de recomendação nos termos do item 4.2.6 desta instrução.
10.	Alguns pontos da análise original feita pela Selog merecem destaque. Em primeiro, ressalto o posicionamento pela ausência de indícios de má-fé, mas tão somente de despreparo da equipe de licitações do MHN, formada por apenas dois servidores, para a condução de certames.
11.	Em segundo, releva assinalar a relativa baixa materialidade (R$ 2.864,48 mensal) da diferença entre a proposta de menor lance (desclassificada) , que poderia eventualmente ter a impropriedade sanada, e o valor efetivamente contratado. O valor da diferença (potencial) entre as propostas anuais seria de R$ 34.373,76, o equivalente a apenas 2% da proposta efetivamente contratada, no valor anual de R$ 1.624.500,00.
12.	O terceiro ponto reside na atuação do pregoeiro mediante subsídio de pareceres técnicos do Núcleo de Manutenção e Serviços Gerais - Numas, cuja referência técnica, no caso concreto, vinha a ser o Sr. Maurillo Mendes. Sobre essa questão consiste o novo elemento trazido na fase recursal, atinente ao falecimento do elaborador do termo de referência da licitação. Reitero a análise da Serur, no sentido de que o óbito do Sr. Maurillo, responsável por função de importância no contexto da licitação em comento, indicou um grande dificultador, podendo ter contribuído para as falhas identificadas.
13.	Dessa forma, sopesando todas essas circunstâncias, manifesto-me pelo provimento do pedido de reexame, afastando a multa aplicada ao Sr. José Pereira Ignácio.
14.	Por fim, no que se refere à sanção aplicada ao Sr. Maurillo Mendes, endosso a análise da unidade técnica, devendo ser anulada a multa a ele aplicada, conforme entendimento pacífico da jurisprudência do TCU. 
15.	Ante o exposto, voto por que o Tribunal adote a minuta de Acórdão que ora submeto à apreciação deste Colegiado.
TCU, Sala das Sessões Ministro Luciano Brandão Alves de Souza, em 29 de abril de 2020.
RAIMUNDO CARREIRO 
Relator